臺灣高等法院民事判決
111年度上字第136號
上  訴  人  游淑美  
訴訟代理人  劉岱音律師
被上訴人    曾雅芬  
訴訟代理人  黃良池律師
上列當事人間請求拆屋還地事件，上訴人對於中華民國110年11
月29日臺灣臺北地方法院108年度訴字第4162號第一審判決提起
上訴，本院於111年9月7日言詞辯論終結，判決如下：
    主      文
上訴駁回。
第二審訴訟費用由上訴人負擔。 
    事實及理由
一、被上訴人主張：伊與訴外人黃舒悅、楊東霖所共有（權利範
    圍各為三分之一）之新北市○○區○○段00000地號土地【於民
    國103年9月10日因臺灣臺北地方法院（下稱臺北地院）97年
    度訴字第2618號判決，分割自同區段876地號（下稱876地號
    ），嗣再於107年12月11日因臺北地院105年度訴字第4031號
    判決分割出同區段876-6、876-7地號；876地號重測前為臺
    北縣○○鎮○○段○○○段00地號（下稱下城小段78地號）；下稱
    系爭土地】如原判決附圖（下稱附圖）編號A部分面積55.94
    平方公尺，遭上訴人具事實上處分權、未保存登記之門牌號
    碼新北市○○區○○路0段000巷0號房屋（下稱系爭房屋）無權
    占用，爰依民法第767條第1項、第821條規定，請求上訴人
    將系爭房屋占用部分拆除，返還占用土地予伊及共有人全體
    ，並願供擔保請准宣告假執行。於本院答辯聲明：上訴駁回
    。
二、上訴人則以：系爭房屋為曾潭池於35年間基於其與876地號
    土地其他共有人全體即訴外人林蹺、曾王烏皮、曾王添來、
    曾炳同、曾金池、曾茂寅、曾慶思等7人（下稱林蹺等7人）
    之分管契約，於分管範圍之附圖編號A部分土地上所興建，
    斯時系爭房屋門牌號碼為臺北縣○○鎮○○路00號（下稱下城路
    44號）。嗣曾潭池於45年12月11日死亡，由訴外人曾志仁、
    曾榮吉、曾振榮繼承該屋，並於48年10月24日將系爭房屋與
    坐落土地出賣予林連生，惟僅移轉房屋事實上處分權予林連
    生，土地則未為所有權移轉登記，林連生因此就系爭房屋與
    系爭土地共有人全體成立民法第425條之1第1項之法定租賃
    關係。又林連生取得系爭房屋後，即與其事實上配偶即訴外
    人游誘琴居住於該屋，嗣林連生於00年間死亡後，其繼承人
    林茂榮與游誘琴之子即伊父親游樹林協議由游樹林取得系爭
    房屋，後游樹林於104年間死亡，伊與游樹林之其他繼承人
    即游淑惠、游雯婷、游雅婷（下稱游淑惠等3人），依遺產
    分割協議書約定由伊繼承取得該屋。伊自繼受取得林連生就
    系爭房屋與坐落土地依民法第425條之1第1項規定成立之法
    定租賃關係，而為有權占有系爭土地等語，資為抗辯。並上
    訴聲明：㈠原判決廢棄；㈡被上訴人在第一審之訴及假執行之
    聲請均駁回。
三、被上訴人主張系爭土地為伊與訴外人黃舒悅、楊東霖所共有
    （權利範圍各為三分之一），系爭土地於103年9月10日因臺
    北地院97年度訴字第2618號判決，分割自876地號；嗣再於1
    07年12月11日因臺北地院105年度訴字第4031號判決，分割
    出876-6、876-7地號，876地號重測前為下城小段78地號。
    又未經保存登記之系爭房屋為事實上處分權人游樹林於104
    年間死亡後，經上訴人與游樹林之其他繼承人游淑惠等3人
    ，依遺產分割協議書約定由上訴人繼承取得，該屋占用系爭
    土地如附圖編號A所示部分（面積55.94平方公尺）等情，為
    兩造所不爭執（原審卷二第14至15頁、第192頁、本院卷204
    至205頁、第526頁），且有土地登記簿、臺北地院97年度訴
    字第2618號判決、105年度訴字第4031號判決、系爭土地異
    動索引、遺產分割協議書可參（本院卷83至87頁、第247至2
    59頁、第261至269頁、原審卷一第151至第164頁、第459頁
    ），並經原審履勘現場暨囑託新北市新店地政事務所派員測
    量，製有勘驗筆錄、複丈成果圖、照片可稽（原審卷一第21
    9至222頁、第231至233頁、第315至323頁），信屬真實。
四、又被上訴人主張上訴人之系爭房屋無權占用附圖編號A部分
    土地，得依民法第767條第1項、第821條規定請求上訴人拆
    除占用土地部分之房屋並返還占用土地等語，則為上訴人否
    認，並以前詞置辯。本院判斷如下：
㈠、按所有人對於無權占有或侵奪其所有物者，得請求返還之；
    土地及其土地上之房屋同屬一人所有，而僅將土地或僅將房
    屋所有權讓與他人，或將土地及房屋同時或先後讓與相異之
    人時，土地受讓人或房屋受讓人與讓與人間或房屋受讓人與
    土地受讓人間，推定在房屋得使用期限內，有租賃關係，民
    法第767條第1項前段、第425條之1第1項前段分別定有明文
    。又民法第425條之1第1項規定旨在維護社會經濟秩序及利
    益，在「房屋得使用期限內」推定有租賃關係。所謂「土地
    及房屋同屬一人」，包括「土地及房屋同屬相同之共有人」
    及「土地共有人數除與房屋相同之共有人外，尚有其他共有
    人」之情形在內（最高法院106年度台上字第745號判決意旨
    可參）。另民法第425條之1第1項前段規定，雖以「所有權
    讓與」為明文，然未辦登記建物因無法辦理所有權移轉登記
    ，而僅得以事實上處分權讓與，受讓人所取得之事實上處分
    權，較之所有權人之權能，實屬無異，依上開法條立法意旨
    ，所謂「所有權讓與」，解釋上應包括就無法辦理所有權登
    記之土地或建物受讓事實上處分權之情形，始符法意（最高
    法院99年度台上字第1723號裁判要旨參照）。據此，占有土
    地之未保存登記房屋，其事實上處分權人主張房屋與坐落土
    地構成民法第425條之1第1項之法定租賃關係者，需就房屋
    與坐落土地同屬相同之共有人，或土地共有人數除與房屋相
    同之共有人外，尚有其他共有人，嗣土地、房屋同時或先後
    讓與相異之人等要件為證明，方足當之。上訴人抗辯
　　依法定租賃關係有權占有系爭土地，則本件首應審究者為曾
    潭池是否曾為系爭土地、系爭房屋所有人，嗣上開土地、房
    屋同時或先後讓與相異之人，再由上訴人輾轉取得法定租賃
    權。
㈡、曾潭池是否曾為系爭土地所有人？
　　系爭土地重測前為下城小段78地號土地，已於前述，下城小
    段78地號土地於35年起為曾潭池、林蹺等7人所共有，迄至
    曾潭池於45年12月11日死亡一節，有土地登記謄本及戶籍資
    料可參（本院卷第83至87頁、第55至56頁），足認系爭土地
    自35年起至45年12月11日為曾潭池與其他共有人全體所共有
    。
㈢、系爭房屋是否為曾潭池所建而原始取得所有權，並由上訴人
    輾轉取得事實上處分權？
    上訴人抗辯系爭房屋原屬下城路44號房屋一部分，係曾潭池
    所建，後轉讓予訴外人林連生，嗣林連生死亡後，其繼承人
    林茂榮與伊父親游樹林協議由游樹林取得系爭房屋云云，並
    提出房屋稅籍證明書、證人曾隆盛之證詞為據（原審卷一第
    191至193頁、本院卷第444至447頁），惟查：
１、系爭房屋之納稅義務人固登記為曾潭池、林連生，有房屋稅
    籍證明書可參（原審卷一第191至193頁），然房屋稅籍資料
    僅為稅捐機關為稅務行政管理所設，難以此為房屋所有權歸
    屬之證明；且系爭房屋現為二層樓房，外觀可見水泥鋼筋，
    狀態新穎，有照片有參（原審卷一第315至323頁、本院卷第
    429至435頁），與房屋稅籍證明書上記載之房屋為木石磚造
    之一層樓房屋，折舊年數為72年，可推論其起造年約37年（
    原審卷一第191頁），已有明顯差別。再證人即居住於新北
    市○○區○○路0段000巷0號房屋之曾隆盛證述：上訴人的爸媽
    原來住在新北市○○區○○路0段000巷0號房屋，後來搬去系爭
    房屋現址居住。伊不知道房屋最早是誰蓋的，但伊小時候有
    一位伊稱呼「乞丐伯」的人住在該址房屋，「乞丐伯」的名
    字是台語音「曾天池」，但究竟是「曾潭池」或「曾金池」
    ，伊無法確定。當時該址房屋是三合院的左護龍，是土造房
    屋，後來三合院的中間正廳倒了，就沒有再重建。三合院左
    邊的房屋也倒了一角，有傾倒，60幾年時，上訴人的媽媽就
    拆掉土造房屋重新建造磚造房屋，就是上訴人現在住的房屋
    等語（本院卷第444至447頁）；上訴人於原審至系爭房屋現
    場勘驗時，亦表示系爭房屋一樓為60幾年間所蓋，二樓為70
    幾年加蓋等語，有勘驗筆錄可參（原審卷一第219頁）。是
    依前開證人曾隆盛所述及上訴人所陳，系爭房屋乃為60幾年
    間經拆掉原址傾倒之三合院土造舊屋之左護龍部分後，所重
    建而成，並非曾潭池所建。參以林茂榮於97年度訴字第2618
    號分割共有物事件陳稱：新北市○○區○○路0段000巷0號房屋
    為伊所蓋，同巷3號房屋為伊哥哥（即游樹林）所蓋等語（
    原審卷二第207至213頁），及證人即游誘琴之媳林妙雲證稱
    ：林連生與游誘琴生前住在三合院的左邊還是右邊，三合院
    好像有改建過，但誰改建的伊不清楚，伊回去都是在面向三
    合院左邊的那間房子，但伊不知道門牌幾號等語（原審卷二
    第11至13頁）；證人即曾潭池之孫曾榮吉證稱：伊沒有見過
    曾潭池，在曾潭池生前沒有去過其住的房屋，不知道也不記
    得其所有房屋為何間，只有後來曾潭池去世後在國小去過一
    次，當時有人告訴伊曾潭池住過哪一間房屋，但好像沒有系
    爭房屋那麼漂亮等語（原審卷二第10至11頁），益徵系爭房
    屋並非曾潭池所建，而係由游樹林於60幾年間所重新建造，
    故上訴人辯稱系爭房屋為曾潭池所建云云，已屬無據。至證
    人曾隆盛前開證述固稱系爭房屋為上訴人之母於60幾年時拆
    掉土造房屋所建等語，惟該屋究為上訴人之母或父親出資所
    建，就外人而言尚難分辨；而上訴人自承系爭房屋曾經游樹
    林翻新及加強結構（原審卷一第134頁），且系爭房屋係事
    實上處分權人游樹林所遺，嗣經上訴人與游樹林之其他繼承
    人游淑惠等3人依遺產分割協議書約定由上訴人繼承取得一
    節，亦為兩造所不爭執（本院卷第526頁），並有遺產分割
    協議書可參（原審卷一第459頁），綜合審酌上開證據，系
    爭房屋係游樹林於60幾年間出資所建，應足認定。
２、上訴人又辯稱系爭房屋原屬下城路44號房屋一部分，且於38
    年間，曾潭池、林蹺等7人就下城路44號房屋所坐落位置，
    在下城小段78地號土地上設定地上權予林連生，系爭土地係
    分割自下城小段78地號土地，可證系爭房屋確為曾潭池所建
    云云。惟查，下城路44號房屋於60年間門牌整編後為臺北縣
    ○○鎮○○路0段000巷00號，有歷史門牌資料查詢可參（原審卷
    二第25頁），與系爭房屋於門牌整編前為臺北縣○○鎮○○路00
    號（下稱下城路45號），於60年間經門牌整編後為臺北縣○○
    鎮○○路00號（下稱下城路65號），後再經整編為同鎮安康路
    一段241巷3號，並於71年間整編為同鎮安康路一段263巷3號
    迄今等節已有不同，有門牌證明書可參（原審卷一第55頁）
    。而曾潭池、林蹺等7人曾於38年間就下城路44號房屋所坐
    落之下城小段78地號土地上設定地上權予林連生，固有聲請
    書可參（原審卷一第111至123頁、本院卷第375至381頁），
    然前開地上權設定位置係坐落下城小段78地號土地右上部分
    ，於876地號土地分割後係劃為新北市○○區○○段00000地號土
    地，亦有地上權申請之建物平面圖、土地登記謄本、新北市
    新店地政事務所104年1月30日函記載：「本案地上權位置應
    為該平面圖中建物坐落之處，即位於分割前876地號土地右
    上方...確認本案地上權未位於876、876-1、876-4地號等3
    筆土地上，是本所依土地法第69條規定，以旨揭10740號案
    辦理更正登記塗銷前揭3筆土地之地上權。」等語可參（原
    審卷一第123頁、本院卷第133頁、第521頁、第453至455頁
    ），可知下城路44號房屋所設定之地上權並非存於系爭土地
    上，而為分割前876地號土地右上部分（即分割後876-5地號
    土地），由此足認下城路44號房屋與系爭房屋門牌整編前之
    下城路45號房屋乃屬不同房屋，故上訴人以上開地上權之設
    定辯稱系爭房屋原屬下城路44號房屋一部，而為曾潭池所建
    云云，亦無足採。
３、上訴人另辯稱系爭房屋係曾潭池於45年12月11日死亡後，由
    訴外人曾志仁、曾榮吉、曾振榮繼承，並於48年10月24日將
    系爭房屋及坐落土地出賣予林連生，惟僅移轉房屋事實上處
    分權予林連生，土地未為所有權移轉登記，林連生就土地取
    得法定租賃權，後與其事實上配偶即游誘琴居住於系爭房屋
    ；嗣林連生死亡後，其繼承人林茂榮與伊父親即游誘琴之子
    游樹林協議由游樹林取得系爭房屋，並繼受法定租賃權，伊
    再繼承取得系爭房屋及法定租賃權云云，並提出買賣契約書
    為證（原審卷一第475頁）。但查，審諸上開買賣契約書為
    林連生與曾志仁於48年10月24日所書立，其上所載之買賣標
    的物雖包括下城小段78地號土地持分五分之一及臺北縣○○鎮
    ○○路00○0號房屋（下稱下城路63之2號房屋）全部，惟下城
    路63之2號房屋經查詢並無門牌整編資料，有新北○○○○○○○○1
    10年8月19日函覆資料可佐（原審卷二第137頁），非但與系
    爭房屋門牌號碼前為下城路65號、45號不同；且觀之上開契
    約書所載買受人林連生之地址記載為下城路65號房屋（原審
    卷一第475頁），如其係購買下城路65號房屋，當不可能再
    記載房屋門牌號碼為下城路63之2號，則上訴人抗辯上開買
    賣契約書所載之下城路63之2號房屋即為系爭房屋云云，是
    否可信，尚有疑義。再曾潭池死亡後，其繼承人有曾志仁、
    曾榮吉、曾振榮、曾欣欣、曾惠卿、曾燕卿、曾氏惜，有繼
    承系統表、戶籍登記資料可參（本院卷第467至496頁），且
    為兩造不爭執（本院卷第526頁），則縱使上訴人所辯上開
    下城路63之2號房屋為曾潭池所建一情為真，然上開買賣契
    約出售僅由曾潭池之部分繼承人即曾志仁簽署，並非全部繼
    承人均簽署（原審卷一第475頁），亦難認曾志仁有權讓與
    系爭房屋之事實上處分權予林連生，且其縱有權讓與，該屋
    亦已於60幾年間因傾倒而由游樹林重建，故上訴人抗辯林連
    生經由上開買賣契約書取得系爭房屋之事實上處分權而與土
    地所有人成立法定法定租賃關係，並輾轉由伊取得系爭房屋
    及法定租賃權云云，亦屬無據。
㈣、基上，上訴人未能舉證證明系爭房屋為曾潭池所建而原始取
    得所有權，嗣經其繼承人將系爭房屋之事實上處分權轉讓予
    林連生取得一節，故上訴人辯稱林連生於00年間就系爭房屋
    與系爭土地所有人間成立民法第425條之1第1項規定之法定
    租賃關係，嗣林連生死亡後，其繼承人林茂榮與游樹林協議
    由游樹林取得系爭房屋，並取得法定租賃權，上訴人再由游
    樹林處繼承取得該屋及法定租賃權，而為有權占有系爭土地
    云云，不足為採。另上訴人復未證明有其他占有系爭土地權
    源，則被上訴人主張上訴人以系爭房屋無權占有系爭土地如
    附圖編號A所示部分，伊得依民法第767條第1項前段、第821
    條規定請求拆屋還地等語，自屬有據。
五、綜上所述，被上訴人依民法第767條第1項前段、第821條規
    定，請求上訴人將系爭房屋所占用系爭土地如附圖編號A所
    示部分（面積55.94平方公尺）拆除，返還占用土地予被上
    訴人及共有人全體，為有理由。原審為上訴人敗訴之判決，
    並分別為准免假執行之宣告，尚無不合。上訴論旨指摘原判
    決不當，求予廢棄改判，為無理由，應駁回上訴。
六、本件事證已臻明確，兩造其餘之攻擊或防禦方法及所用之證
    據，經本院斟酌後，認為均不足以影響本判決之結果，爰不
    逐一論列，附此敘明。
七、據上論結，本件上訴為無理由，依民事訴訟法第449條第1項
    、第78條，判決如主文。　　
中　　華　　民　　國　　111 　年　　9 　　月　　21　　日
                  民事第十三庭  
                        審判長法  官　 邱蓮華
                              法  官　 林于人　
                              法  官　 柯雅惠
正本係照原本作成。
如不服本判決，應於收受送達後20日內向本院提出上訴書狀，其
未表明上訴理由者，應於提出上訴後20日內向本院補提理由書狀
（均須按他造當事人之人數附繕本）上訴時應提出委任律師或具
有律師資格之人之委任狀；委任有律師資格者，另應附具律師資
格證書及釋明委任人與受任人有民事訴訟法第466 條之1第1項但
書或第2項所定關係之釋明文書影本。如委任律師提起上訴者，
應一併繳納上訴審裁判費。
中　　華　　民　　國　　111 　年　　9 　　月　　22　　日
　　　　　　　　　　　
　　　　　　　　　　　　　　  書記官   陳泰寧